臺灣高等法院刑事判決　　　　　　　　　　　　九十一年度上更(一)字第一七九號
　　上　訴　人　丁○○
　　即　被　告
　　選任辯護人　耿淑穎
　　　　　　　　王彩又
　　　　　　　　李明仙
右上訴人因偽造文書等案件，不服臺灣桃園地方法院八十六年度易字第一五０三號，
中華民國八十七年十二月二十四日第一審判決（起訴案號：臺灣桃園地方法院檢察署
八十五年度偵字第一一九七０號），提起上訴，本院判決如左：
    主  文
原判決關於丁○○部分撤銷。
丁○○無罪。
    理  由
一、公訴意旨略以：被告丁○○（原名黃劉金）與甲○○（業經原審法院判處有期徒
    刑六月，緩刑二年確定）於民國八十五年三月一日，共同意圖為自己不法之所有
    ，由王某透過李期（業經原審法院判決無罪確定）介紹認識鄭茂榮（已改名為己○○），王某向鄭某稱其與新竹縣竹北市地主丁○○已簽訂一塊三十一甲土地買
    賣契約書，因資金不夠，邀請鄭某合夥買下該筆土地共同開發，於同月七日王某
    出示富百田開發建設股份有限公司（下稱富百田公司）授與代表權身份，與告訴
    人（鄭茂榮）簽訂購買座落於新竹縣新埔鎮○○○段土地公埔小段及竹北市○○○○段共三十一公頃土地，並與李期（業經原審判決無罪確定）新台幣（下同）
    十萬元介紹費，王某並稱其已取得融資公司核准貸款三十七億元，當場李期並為
    保證，鄭茂榮信以為真，遂簽發各為五百萬元之支票四張，王某稱要轉交予地主
    丁○○，嗣因未見王某交出其與地主簽訂之契約書，於是止付上述四張支票，於
    同年五月十六日，王某遂邀來自稱為地主之黃某，黃某自稱已與土地原所有人戊○○簽妥土地買賣契約，並取得所有權，願以十五億四千六百四十八萬元與鄭某
    簽約，王某又保證已有融資公司同意貸款三十七億元，鄭某遂不疑有它，而與黃
    某簽訂買賣契約，並交付五百萬元即期支票，支票兌現後，經過一星期，鄭某仍
    不見黃某交付土地權狀，經鄭某催促，黃某又稱須再交付五百萬元始可取得土地
    所有權狀，鄭某遂於同月十九日再交付一百零四萬元予黃某，之後黃某又持一張
    三十五萬元支票向告訴人調現，該張支票屆期亦退票，嗣於同年五月底，強邀黃
    某至戊○○家中，楊某稱未與任何人簽約，亦未授權他人買賣土地始知受騙等情
    ，因認被告涉有刑法第三百三十九條第一項之詐欺罪嫌。
二、按犯罪事實應依證據認定之，無證據不得推定其犯罪事實，刑事訴訟法第一百五
    十四條定有明文；又認定犯罪事實所憑之證據，雖不以直接證據為限，間接證據
    亦包括在內，然而無論直接或間接證據，其為訴訟上之證明，須於通常一般之人
    均不致有所懷疑，而得確信其為真實之程度者，始得據為有罪之認定，倘其證明
    尚未達到此一程度，而有合理之懷疑存在時，事實審法院在心證上無從為有罪之
    確信，自應為無罪之判決（參見最高法院七十六年度台上字第四九八六號判例意
    旨）。又刑法第三百三十九條第一項詐欺罪之成立，以意圖為自己或第三人不法
    所有，以詐術使人將本人或第三人之物交付為要件。所謂以詐術使人交付，必須
    被詐欺人因其詐術而陷於錯誤，若其所用方法，不能認為詐術，亦不致使人陷於
    錯誤，即不構成該罪，最高法院四十六年度台上字第二六０號判例著有明文可稽
    ；又債務人於債之關係成立後，其有未依約定本旨履行者，在社會一般交易經驗
    上常見之原因非一，舉凡因不可歸責於己之事由而不能給付，或因合法主張抗辯
    而拒絕給付，甚至在負債之後另行起遲延給付，皆有可能，非可盡予推定為自始
    無意給付之財產犯罪一端，而刑事被告依法不負自證無罪之責任，若無足可證明
    其自始意圖不法所有之積極證據，縱就所負債務惡意違約不為履行，仍為民事上
    之問題，要難以單純債務不履行之狀態而推測其負債之初已有詐欺之故意。
三、訊據被告丁○○對其曾與告訴人鄭茂榮訂立買賣契約，並收受五百萬元之支票，
    及事後另收受告訴人交付之一百零四萬元，並以面額三十五萬元之支票乙紙向告
    訴人調現等情，均坦承不諱，惟堅決否認有何詐欺犯行，辯稱其係富百田公司之
    隱名小股東，經富百田公司董事長戊○○之授權出售土地，其先與甲○○就前開
    土地訂立買賣契約，甲○○本身無力付款再與告訴人鄭茂榮訂立買賣契約，之後
    再由其直接與鄭茂榮訂立買賣契約，五百萬元支票係鄭茂榮交付甲○○，其係依
    據與甲○○間之買賣契約而自甲○○處收受五百萬元支票作為定金，嗣後並因甲○○違約而得沒收該定金，其與告訴人鄭茂榮簽約前，曾與富百田公司股東丙○○陪同鄭茂榮與戊○○親自商談土地買賣事宜，因確曾獲戊○○授權且為確保土
    地買賣成交，始先以自己名義與鄭茂榮簽約，待價金細節均談妥後再由鄭茂榮與
    戊○○簽訂正式契約，惟因甲○○與鄭茂榮訂約時曾佯稱可以上開土地先行辦理
    融資貸款，而事後無法貸款，鄭茂榮亦無法支付與戊○○簽約時之頭期款，且戊○○可能欲另以高價出售他人，故未與鄭茂榮正式簽約，至於其向鄭茂榮收受之
    一百零四萬元係介紹另筆土地買賣之佣金，其以支票向鄭茂榮調現係另有急用，
    均與前開土地買賣無關，並非詐欺等語。
四、公訴意旨認被告有詐欺犯行，無非係以證人即富百田公司董事長戊○○及股東張
    世松分別證稱：未曾見過買賣契約書及告訴人所提之土地買賣貸款同意書（偵查
    卷第九頁、第一四二頁）及戊○○傳真與「陳總」之便箋（偵查卷第一四五頁）
    中部分字句經竄改等語，為其主要之論據；原判決更進而認被告有偽造富百田公
    司之土地買賣貸款同意書之犯行（檢察官並未就被告涉嫌偽造及變造私文書部分
    起訴）。惟查：
（一）本件前開土地買賣之經過，係被告於八十五年二月十五日經由彭富森、陳甘之
      介紹，與甲○○訂立土地買賣協議書，將富百田公司所有之前開土地（土地分
      別登記於富百田公司、及公司股東張世松名義）連同富百田公司之經營權一併
      出賣與甲○○，之後再於八十五年三月十五日訂立買賣契約書，而甲○○與被
      告訂約後，復經李期之介紹，於八十五年三月七日與告訴人鄭茂榮訂立協議契
      約書，將前開土地以十八億四千四百萬元轉賣與鄭茂榮，鄭茂榮簽發定金支票
      多紙交付甲○○，其中五百萬元之支票再由甲○○交付被告，嗣鄭茂榮認甲○○無法依約履行，所交付之部分支票亦任其退票，其後再由甲○○介紹被告於
      八十五年五月十六日直接與告訴人鄭茂榮訂立買賣契約書及協議書，將前開土
      地及富百田公司之經營權以十五億四千六百四十八萬元出賣與鄭茂榮等事實，
      業經被告、告訴人、及同案被告甲○○、李期、及證人陳甘、吳盛英分別供述
      在卷，並有被告與甲○○訂立之土地買賣協議書（偵查卷第一二一頁）、買賣
      契約書（偵查卷第一一九頁）、甲○○與告訴人訂立之協議契約書（偵查卷第
      四頁）、及被告與告訴人訂立之買賣契約書、協議書（偵查卷第六至八頁）等
      影本在卷可稽。
（二）被告始終堅決否認有偽造富百田公司之土地買賣貸款同意書等犯行，辯稱富百
      田公司名義之土地貸款同意書（偵查卷第九頁所附）係其與甲○○簽約後，由
      甲○○當場書寫叫其交予戊○○蓋章，為其拒絕，該同意書並非其偽造，亦非
      其交付與告訴人等語。查偵查卷第九頁所附土地買賣同意書影本係甲○○交付
      與告訴人，甲○○並向告訴人表示地主可以配合貸款等語，業據告訴人於本院
      審理時供述綦詳（上更一字卷第六十一頁），證人吳盛英亦證稱：被告與甲○○簽約時，土地同意書等書類都是甲○○所寫，丁○○並未書寫任何書類等語
      甚詳（上訴字卷第七十九頁），核與被告所辯解之情形並無扞格；至於偵查卷
      第一百四十二頁所附富百田公司負責人張世松名義出具之土地買賣貸款同意書
      ，係由甲○○起稿書寫等情，亦經甲○○於原審中坦承不諱（原審卷第一八０
      頁反面）；此外又查無任何確切證據足以證明該二份土地買賣貸款同意書係被
      告所偽造，本案顯然不能證明被告有偽造富百田公司之土地買賣貸款同意書之
      犯行。
（三）被告雖然並非富百田公司之負責人，亦非前開土地之所有人，然被告均係以其
      個人名義與甲○○及告訴人簽訂買賣契約，並未冒用富百田公司及其負責人之
      名義簽訂買賣契約，有各該買賣契約及土地買賣協議書影本在卷可稽，至於被
      告與告訴人訂立之買賣契約書在賣主部分另行記載「富百田開發股份有限公司
      」字樣，係由告訴人之會計自行加註，並非由被告代表富百田公司擔任出賣人
      ，亦經告訴人供明在卷（上更一字卷第三十九頁）。次查證人張世松已證稱：
      上開土地係由富百田公司開發，富百田公司及戊○○確有意出售上開土地等語
      （偵查卷第一三九頁反面、上訴字卷第七十九頁正反面），證人即富百田公司
      股東丙○○（由其妻鍾秋雲名義登記為股東）證稱：被告自八十一、二年間起
      多次聯絡介紹前開土地之買賣，並曾由其安排被告與告訴人、及被告與乙○○
      與戊○○見面商談土地買賣事宜，且其中曾有一次已約定與戊○○見面簽約，
      但被告等未依約前來簽約，被告曾多次與其聯絡洽商土地價金，並要其請示戊○○價金如何等語綦詳（上更一字卷第六十三頁、第六十五頁），另富百田公
      司負責人戊○○傳真與乙○○之函件亦載有「陳總：原約定週六上午八時半在
      本公司見面簽訂草約，今因本公司其他股東經會商後，對付款條件希作如后之
      修訂... ，待雙方取得共識後再行擇期簽約。」等語（偵查卷第一四五頁），
      凡此已足徵富百田公司曾多次經由被告居間媒介前開土地之出售事宜。又被告
      與甲○○訂立之土地買賣協議書係由彭富森與陳甘擔任見證人，而證人陳甘證
      稱：被告曾帶其見過戊○○一次等語（上訴字卷第六十三頁），證人即彭富森
      之受雇人吳盛英則證稱：被告與甲○○間之買賣契約當時是由彭富森、陳甘與
      甲○○商談，簽約時才叫被告來，... 甲○○一直要求丁○○簽約，丁○○不
      肯，甲○○知道土地是富百田公司所有，土地同意書等書類都是甲○○所寫，
      丁○○並未書寫任何書類等語甚詳（上訴字卷第七十八頁反面至七十九頁）；
      另被告在與告訴人鄭茂榮簽約前，亦曾由被告與丙○○陪同告訴人與戊○○商
      談土地買賣事宜，戊○○當時曾表示富百田公司小股東亦有出售土地之權利，
      並表示被告及丙○○均為小股東，叫告訴人與被告等談妥價錢後即可簽約，告
      訴人因表示有意購買，故先與被告簽約，被告不能代表富百田公司簽約等情，
      復據告訴人鄭茂榮與本院審理時供述極為明確（上更一字卷第六十一頁、第六
      十二頁、第六十六頁），核與證人丙○○證述曾陪同被告及告訴人與戊○○見
      面商談土地買賣等情節，及被告於案發後在八十五年九月十三日寄予告訴人之
      存證信函（偵查卷第九十七頁反面）所述之內容均相符合。綜上所述，甲○○
      及告訴人均明知前開土地屬於富百田公司所有，與被告簽約後仍須與富百田公
      司負責人戊○○簽訂正式買賣契約，且富百田公司確曾多次經由被告居間媒介
      商談出售土地事宜，被告在與告訴人鄭茂榮簽約前並曾陪同告訴人親自與戊○○見面洽商相關土地買賣事宜，似此情節，被告先後以自己名義與甲○○及告
      訴人訂立買賣契約，誠難認曾施用何種之詐術，甲○○及告訴人亦無陷於錯誤
      之可言，自與詐欺罪之犯罪構成要件不相適合，不能遽以該罪相繩。至於證人
      戊○○雖否認被告為富百田公司股東，亦否認曾委託授權被告出賣土地云云，
      然戊○○所證述之內容既與告訴人及證人丙○○所述內容不合，且戊○○事後
      因不詳原因不願出售前開土地與告訴人，其所為之證言難免有所隱諱，尚不足
      資為不利於被告之論據。另證人丙○○雖亦否認被告係在其股份下之「暗股」
      股東，而證稱被告係土地買賣之介紹人等語，惟查不論被告是否為富百田公司
      之「暗股」股東，均與其有無詐欺犯行無必然之關連，證人丙○○此部分之證
      言亦不足資為不利於被告之罪證。
（四）告訴人提出本案告訴人指稱係因被告簽約後無法交出土地所有權狀，且事後經
      向戊○○查詢並無其事才知受騙云云（偵查卷告訴狀），惟告訴人在本院審理
      時則陳稱：當時係甲○○表示有管道辦理貸款，所以其先與被告簽約，待貸款
      下來後即可與戊○○簽約，並支付頭期款八億元，然事後找不到甲○○無法辦
      理貸款，故無法購買等語（上更一字卷第六十八頁），經查甲○○與告訴人簽
      約後確曾交付土地貸款同意書與告訴人，有前述之土地貸款同意書在卷可稽，
      且告訴人為辦理貸款之用並曾製作富百田社區開發計畫同意書乙冊，亦有該計
      畫書附卷可參，而告訴人與被告訂立之買賣契約書在附註事項已約明第一次支
      付款為八億元，均與告訴人事後在本院審理時陳述之情形相符，況查告訴人在
      告訴狀中指稱其向戊○○查詢之情形亦與前述其與戊○○接觸之實際情形不符
      ，告訴人在偵查中所指訴之情節顯然無法證明與事實相符，亦不能資為不利於
      被告之論斷。
（五）被告固曾以其弟黃信舜簽發金額三十五萬元之支票乙紙向告訴人調借現金，事
      後該紙支票則遭退票，惟此部分之事實係因被告另有急用，而以支票向告訴人
      調借現款，與前開土地買賣事宜無關等情，業據告訴人及被告供述一致在卷可
      稽，被告借款時自難認曾施用何種詐術，告訴人亦無陷於錯誤之可言，即與詐
      欺罪之構成要件不合，仍屬民事糾葛。又告訴人支付與被告之一百零四萬元，
      係被告替告訴人處理其他土地之佣金，與前開土地買賣事項並無關聯，亦經告
      訴人供承不諱（上更一字卷第三十九頁），核與被告辯解之情節相符，此部分
      亦顯然無法證明被告有何詐欺犯行可言。
（六）綜上所述，本案並無足以證明被告有詐欺犯行之確切事證存在，全案有合理懷
      疑存在，自屬不能證明被告犯罪。
五、原判決未就全案事證詳為審酌，遽行對被告論科，自非允洽，被告提起上訴，否
    認犯罪，為有理由，應由本院將原判決關於被告部分撤銷，另為被告無罪之諭知
    。
六、被告另涉嫌在戊○○傳真與乙○○之便箋上變造「(一)價款為新台幣壹拾捌億元條
    件如下：」及「如有未盡事宜可洽丁○○」等文句並行使部分，未經檢察官起訴
    ，亦非起訴效力所及，本院不得審判，併此指明。
據上論斷，應依刑事訴訟法第三百六十九條第一項前段、第三百六十四條、第三百零
一條第一項，判決如主文。
本案經檢察官賴俊雄到庭執行職務。
中      華      民      國    九十一    年      七      月     三十     日
                臺灣高等法院刑事第二十三庭
                                  審判長法  官 黃  瑞  華
                                        法  官 雷  雯  華
                                        法  官 宋      祺
右正本證明與原本無異。
不得上訴。
                                        書記官 蔡  慧  娟
中      華      民      國    九十一    年      八      月     十三     日
